臺灣臺中地方法院民事判決
110年度訴字第2368號
原      告  財政部國有財產署中區分署

法定代理人  趙子賢  
訴訟代理人  吳榮昌    律師
複代理人    劉士睿    律師
            林彥君    律師 
被      告  衛道新世界社區管理委員會

法定代理人  楊清傳  
訴訟代理人  陳明發    律師


參  加  人  長億實業股份有限公司

法定代理人  黃文毅  
訴訟代理人  陳益軒    律師
複代理人    顏嘉盈    律師
            周健右  
上當事人間國有土地使用補償金事件，本院於中華民國111年3月
23日言詞辯論終結，判決如下：
    主    文
被告應給付原告新臺幣陸拾捌萬貳仟參佰參拾元及自民國110年8
月5日起至清償日止，按週年利率百分之五計算之利息。
原告其餘之訴駁回。
訴訟費用由被告負擔百分之五十四，餘由原告負擔。
本判決於原告以新臺幣貳拾貳萬柒仟伍佰元供擔保後，得假執行
；但被告如以新臺幣陸萬捌仟貳佰參拾參元為原告預供擔保，得
免為假執行。
原告其餘假執行之聲請駁回。
    事實及理由
壹、程序事項：
一、國有財產撥給各地國家機關使用者，名義上雖仍為國有，實
    際上即為使用機關行使所有人之權利，故本院對於是類財產
    ，向准由管領機關起訴，代國家主張所有權人之權利（最高
    法院51年度台上字第2680號裁判意旨參照）。坐落臺中市○
    區○○段00000○000000地號土地（下分別以地號簡稱，並合稱
    系爭土地）登記所有權人為中華民國，權利範圍1/2，管理
    者為財政部國有財產署，有土地建物查詢資料在卷可憑（本
    院卷第33、43頁），而原告為管理機關下轄獨立之行政機關
    ，並非其內部單位，且系爭土地屬原告業務職掌範圍，由原
    告直接管領，原告即得代國家主張所有權人之權利，故原告
    以被告無權占用系爭土地為由，以管理機關之地位代表國家
    訴請被告給付相當於租金之不當得利，依前揭說明，核屬有
    據。
二、訴狀送達後，原告不得將原訴變更或追加他訴。但擴張或減
    縮應受判決事項之聲明者，不在此限，民事訴訟法第255條
    第1項第3款定有明文。原告聲請支付命令時，原請求：被告
    應給付原告新臺幣（下同）1,317,814元，及自支付命令送
    達之翌日起至清償日止，按年息5%計算之利息【本院110年
    度司促字第21039號卷（下稱司促卷）第5頁】。嗣於民國11
    1年3月10日具狀變更聲明為：被告應給付原告1,259,567元
    及自支令命令送達之翌日起至清償日止，按年息5%計算之利
    息（本院卷第381頁），核屬減縮應受判決事項之聲明，應
    予准許。
貳、實體事項：
一、原告起訴主張：
  ㈠系爭土地為中華民國於100年12月13日以買賣為登記原因取得
    所有權，應有部分各1/2，以原告為系爭土地之管理機關。
    被告無權占用系爭421-5地號土地，面積258平方公尺全部及
    系爭421-37地號如附圖所示A部分面積160平方公尺、C部分
    面積215平方公尺之土地，作為社區道路及供住戶停車使用
    ，獲有相當於租金之不當得利，應返還其利益予原告。系爭
    土地距離省三國小車程約5分鐘（1.4公里）、立人國中車程
    約6分鐘（2公里）；距太原車站約7分鐘（2公里），生活及
    交通機能便利，依土地法第105條準用同法第97條第1項前段
    規定，按法定地價年息5%計算不當得利應屬公允，自100年1
    2月13日至110年5月31日止被告應給付之不當得利為新臺幣
    （下同）1,259,567元【計算式如附表一】。
　㈡系爭土地之使用分區非道路，且系爭土地並非坐落於臺中市
    北區衛道二街、二街二巷、六街之範圍內，顯見系爭土地並
    非既成道路，且被告在系爭土地出入口設置車道伸縮柵門及
    警衛亭，僅供住戶通行，並不符合「不特定公眾通行所必要
    」之要件，被告辯稱系爭土地為既成道路云云，顯屬無據。
    況縱屬既成道路（假設語氣），地主亦僅有容忍大眾通行之
    義務，非謂應容忍他人任意無償占用，被告在系爭土地私設
    圍牆柵欄，自屬無權占用系爭土地。
　㈢聲明：被告應給付原告1,259,567元及自支令命令送達之翌日
    起至清償日止，按年息5%計算之利息；願供擔保，請准宣告
    假執行。　
二、被告辯稱：
　㈠系爭土地均為參加人於73-74年間，以開發新市鎮有自辦市地
    重劃必要，將相關設計規劃呈交臺中市政府同意，嗣重劃完
    成並以之規劃興建326戶之封閉社區別墅即衛道新世界社區
    （下稱系爭社區），在過程中將衛道一街、三街、四街、五
    街、七街、八街及二街、六街大部分土地捐贈臺中市政府納
    編為「市區道路」，不知為何系爭土地雖亦為計劃道路並供
    道路使用，卻漏未一併捐贈予臺中市政府，並在100年12月1
    3日由原告取得系爭土地1/2所有權。
　㈡系爭241-5地號土地為「衛道六街」最東邊部分，系爭421-37
    地號土地東西向部分為「衛道二街」最東邊部分、南北向則
    為「衛道二街二巷」。系爭土地於75年12月30日登記為參加
    人有1/2所有權，並供參加人興建系爭社區房屋時通行使用
    ，房屋完成後參加人將系爭土地全部鋪設柏油、設置水溝、
    路燈，並於76-77年間交付予社區住戶通行使用，爾後30餘
    年之道路養護、路燈維修等均由臺中市政府為之，故系爭土
    地自75年間迄今，均提供為通行道路，已形成具有公用地役
    關係之「既成道路」，於公用地役關係存續時間並在公用目
    的範圍內，使用系爭土地既無不法性可言，亦無不當得利之
    問題，原告依不當得利之法律關係，請求被告給付土地使用
    補償金，顯無理由。
  ㈢如認系爭土地仍未符合既成道路具有公用地役關係，仍需交
    付土地使用補償金，原告係於110年6月以律師函催告被告交
    付使用補償金，被告於同年月15日收受，則原告之請求超過
    5年部分已罹於時效而消滅。另原告請求按申報地價年息5%
    計算，亦屬過高而不合理，系爭421-5地號土地為衛道六街
    最東邊部分，421-37地號土地東西向部分為衛道二街最東邊
    部分，只有2戶住戶，且接臨巷道部分設有圍牆無法通行；
    而南北向部分則為衛道二街二巷部分，該巷道狹小列為單行
    道（汽車只能出，不能進），主要供巷道住戶及少數以機車
    代步之住戶出入，系爭社區多數住戶之通行道路，主要以衛
    道一街之社區大門（連接進化北路）及二、六、八街與大德
    街交叉口（連接大德街），共四處出入口為通行，系爭土地
    實際上僅有20幾戶住戶使用，僅占系爭社區住戶之1/16左右
    ，且原告為公益團體並非營利單位，故使用補償金應以2%計
    算為合理。
　㈣聲明：原告之訴駁回。
三、參加人陳述意見以：
  ㈠自70年間起，參加人於臺中市○區○○○段000地號等多筆土地上
    興建衛道新世界建案，並規劃道路供系爭社區住戶使用，系
    爭土地由參加人及訴外人國泰信託投資股份有限公司（下稱
    國泰信投公司）自75年12月30日登記為所有權人，應有部分
    各1/2，均同意作為道路使用，堪認系爭土地至遲於75年間
    起無償供不特定之公眾通行，未見參加人及國泰信投公司阻
    止，使用狀態逾30年未曾中斷，可認系爭土地己屬於形成公
    用地役關係之既成道路，具有占有之正當權源存在。
　㈡既成道路符合一定要件而成立公用地役關係者，其補償關係
    屬於公法上之權利義務，此公用地役關係存續時，於此公用
    目的範圍內，無私法上之不當得利之問題。系爭土地屬於公
    用地役關係之既成道路，被告使用系爭土地既無不法性可言
    ，亦無不當得利之問題，原告之請求顯無理由，請駁回原告
    之訴。　
四、兩造不爭執及爭執之事項（本院卷第410頁，並依訴訟資料
    修改部分文字）：
  ㈠兩造不爭執之事項：
  ⒈系爭土地於100年12月13日以買賣為登記原因，由中華民國取
    得所有權，應有部分1/2，並以原告為管理者。
  ⒉系爭421-5地號土地面積258㎡及系爭421-37地號土地如附圖所
    示A部分、面積160㎡；C部分、面積215㎡土地為被告所管理之
    社區道路使用。
　⒊系爭土地自100年1月至109年1月之申報地價如本院卷第217-2
    19頁所示。
  ㈡兩造爭執之事項：
  ⒈系爭土地上之社區道路是否屬供公眾通行，具有公用地役關
    係之巷道？
  ⒉原告依所有權之法律關係請求被告給付土地使用補償金是否
    有理由？ 　
  ⒊原告請求給付土地使用補償金逾105年6月15日前之請求權是
 　 否罹於時效？
五、法院之判斷：
  ㈠原告主張系爭土地為中華民國所有，應有部分各1/2，原告為
    管理機關，被告管理之社區道路使用系爭421-5地號，面積2
    58㎡全部及系爭421-37地號如附圖所示A部分面積160平方公
    尺、C部分面積215平方公尺之土地等事實，有原告提出之土
    地登記第二類謄本在卷（本院卷第165-171頁），並經本院
    會同兩造履勘現場及囑託臺中市中正地政務所測量，有勘驗
    筆錄、現場照片及土地複丈成果圖在卷可憑（本院卷第259-
    267頁、第353頁），且為兩造所不爭執（不爭執事項⒈⒉），
    堪信屬實。
  ㈡系爭土地上之社區道路不屬供公眾通行，具有公用地役關係
    之巷道：
　⒈按既成道路成立公用地役關係，首須為不特定之公眾通行所
    必要，而非僅為通行之便利或省時；其次，於公眾通行之初
    ，土地所有權人並無阻止之情事；其三，須經歷之年代久遠
    而未曾中斷，所謂年代久遠雖不必限定其期間，但仍應以時
    日長久，一般人無復記憶其確實之起始，僅能知其梗概（例
    如始於日據時期、八七水災等）為必要（司法院釋字第400
    號解釋理由書參照）。準此，既成道路成立公用地役關係者
    ，應符合以下要件：⒈私有土地須為供不特定公眾通行所必
    要，而非僅為通行之便利或省時；⒉於公眾通行之初，土地
    所有權人並無阻止之情事；⒊經歷之年代久遠而未曾中斷。
  ⒉被告辯稱系爭土地分別為市區道路即臺中市北區衛道六街、
    衛道二街及衛道二街二巷之一部分，且為既成道路已形成公
    用地關係乙節，雖據其提出參加人銷售廣告（本院卷第67頁
    ）乙紙為證，惟為原告所否認。經查：
　⑴臺中市北區衛道六街、衛道二街及衛道二街二巷係分別於75
    年「變更第一期第二區（衛道路附近）細部計畫」由住宅區
    變更為8M及12M細部計劃道路、79年「變更臺中市都市計劃『
    細部計畫公共設施保留地通盤檢討」案」由住宅區及商業區
    變更為計劃道路及人行步道，並該路段所在土地由臺中市政
    府建設局於100年接管在案，有臺中市政府都市發展局（下
    稱都發局）函、本院公務電話紀錄、臺中市政府建設局函可
    憑（本院卷第315、329-331、349頁）。是臺中市北區衛道
    六街、衛道二街及衛道二街二巷所坐落之土地分別自75年、
    79年間起經臺中市都市計畫由住宅區、商業區變更為都市計
    畫道路及人行步道暨上開計畫道路所在之土地由臺中市政府
    建設局自100年起接管，合先敘明。
　⑵被告雖指系爭421-5地號土地為衛道六街最東邊部分、系爭42
    1-37地號土地東西向為衛道二街最東邊部分、南北向則為衛
    道二街二巷。惟系爭土地之使用分區為住二，非計畫道路，
    且不在臺中市北區衛道六街、衛道二街、衛道二街二巷之計
    畫道路上，有本院向都發局函詢之公務電話紀錄（本院卷第
    339頁）可憑；又經本院向都發局調取臺中市北區衛道六街
    、衛道二街、衛道二街二巷之都市計畫椿位圖暨檢附該局檢
    送之都市計畫圖說及座標值資料（本院卷第355-359頁）向
    臺中市○○地○○○○○○○○○○道路○○○○○地地號，查詢結果：臺中
    市北區衛道二街、衛道六街約略坐落於北區賴厝廍段424地
    號土地、衛道二街二巷約略坐落於北區賴厝廍段30-11、30-
    17、30-18、31-11、31-13、31-14、31-16、421-38、421-4
    3、421-44、421-48、437-28地號土地（本院卷第367頁），
    核與都發局答覆本院之上情相符，可見系爭土地均不在臺中
    市都市計畫之北區衛道六街、衛道二街、衛道二街二巷所屬
    計畫道路坐落之土地範圍內；又將都發局檢送之都市計畫圖
    說與被告提出之參加人廣告、本院囑託臺中市中正地政事務
    所繪製之土地複丈成果圖比對結果可知，都市計劃圖說中臺
    中市北區衛道六街、衛道二街之計畫道路，與參加人廣告中
    所示之衛道五街、衛道三街相連接，形成四方形之道路系統
    ，但與計畫道路之衛道二街二巷則無相通，在衛道六街、衛
    道二街東側與衛道二街二巷間之區域為包含系爭土地在內使
    用分區為住二之土地數筆，且該區域範圍內並無設置計畫道
    路，準此，系爭土地上之社區道路，應係參加人興建系爭社
    區時所設置之私設道路，並非臺中市都市計畫道路甚明。故
    ，被告稱系爭421-5地號土地為衛道六街最東邊部分、系爭4
    21-37地號土地為衛道二街最東邊部分及衛道二街二巷等情
    ，核與本院前述調查證據之結果不符，尚非可採。
  ⑶依本院會同兩造履勘現場所見，系爭421-37地號如附圖所示A
    部分土地東側有被告設置之圍牆，圍牆內之A部分土地係供
    系爭社區住戶停車使用；系爭421-37地號如附圖所示C部分
    土地南側則設置有車道伸縮柵門管制車輛進出，柵門上並設
    立禁止車輛進入之標誌，有勘驗筆錄及現場照片可憑（本院
    卷第261頁、第265-267頁）；另依原告提出之地籍圖謄本所
    示：系爭421-37地號如附圖所示A部分土地西側與同段424地
    號土地相鄰；系爭421-5地號土地位則於系爭421-37地號如
    附圖所示C部分土地之北側，其西側與同段424地號土地相鄰
    （本院卷第173-185頁）。由上述調查證據之結果可知：系
    爭241-37地號如附圖所示A部分土地雖與同段424地號土地相
    鄰，可與計畫道路之衛道二街相通，惟其東側有被告設置之
    圍牆阻隔，顯然無法供公眾通行，且圍牆內之A部分土地實
    際上亦非用以供通行使用而係供社區住戶停車使用，自不符
    合「供不特定公眾通行所必要」之要件；系爭241-37地號如
    附圖所示C部分土地北側雖可藉由系爭421-5地號土地銜接同
    段424地號土地而與計畫道路之衛道六街相通，惟其南側亦
    有被告設置之車道伸縮柵門用以管制車輛進出，柵門上並設
    立禁止車輛進入之標誌，顯見亦無法以此部分土地供作公眾
    通行之使用，且依被告自述C部分土地及系爭421-5地號土地
    僅供社區內20幾戶住戶使用，且只能出不能進（本院卷第38
    0頁），足見系爭421-37地號如附圖所示C部分土地及系爭42
    1-5地號土地，應係參加人興建系爭社區時所建之私設道路
    ，用以與計畫道路之衛道六街相通，且僅供系爭社區內少數
    住戶得藉以銜接計畫道路之通行便利而已，並不供社區住戶
    以外之車輛進入，是亦難認為符合「供不特定公眾通行所必
    要」之要件。
　⒊綜上，系爭土地對外聯絡部分，均經被告設置圍牆及車道伸
    縮柵門，且部分土地係供社區住戶停車使用、其餘部分僅供
    少數社區住戶通行便利之目的，均不符合前述成立公用地役
    關係應具備之「供不特定公眾通行所必要」之要件，被告辯
    稱系爭土地已成立公用地役關係，尚無可採。　　
　㈢原告得依所有權之法律關係請求被告返還相當於租金之不當
    得利：
　⒈按無法律上原因而受利益，致他人受損害者，應返還其利益
    ；民法第179條前段定有明文。又依不當得利之法則請求返
    還不當得利，以無法律上之原因而受利益，致他人受有損害
    為其要件，故其得請求返還之範圍，應以對方所受之利益為
    度，非以請求人所受損害若干為準，無權占有他人土地，可
    能獲得相當於租金之利益，為社會通常之觀念（最高法院61
    年度台上字第1695號裁判要旨參照）。 　
　⒉又相當於租金之不當得利，其數額除得以基地申報地價為基
    礎外，亦應斟酌基地之位置，工商業繁榮之程度，使用人利
    用基地之經濟價值及所受利益而定。原告主張本件應以申報
    地價年息5%計算，為被告所否認，並以前詞置辯。本院審酌
    系爭土地為建地、使用分區為住二、鄰近區域有國中小學及
    高級中學、商業活動繁榮等週邊環境（本院卷第197頁、第2
    15頁GOOGLE地圖）暨被告就系爭土地之使用目的如前述，認
    原告主張按系爭土地申報地價年息5%計算被告所受相當於租
    金之利益尚屬適當，應為可採。
  ㈣原告得請求給付之不當得利數額：
  ⒈利息、紅利、租金、贍養費、退職金及其他一年或不及一年
    之定期給付債權，其各期給付請求權，因五年間不行使而消
    滅；消滅時效，因請求而中斷：時效因請求而中斷者，若於
    請求後六個月內不起訴，視為不中斷；時效完成後，債務人
    得拒絕給付，民法第126條、第129條第1項第1款、第130條
    、第144條第1項分別定有明文。又租金之請求權因5年間不
    行使而消滅，既為民法第126條所明定，至於其他無租賃契
    約關係之賠償，名稱雖與租金異，然實質上仍為使用土地之
    代價，債權人應同樣按時收取，不因其契約未成立，而謂時
    效之計算應有不同（最高法院49年度台上字第1730號裁判  
    意旨參照）。本件原告請求被告給付相當於租金之不當得利
    ，依前揭說明，其請求權時效應為5年，而原告前以律師函
    請求被告給付相當於租金之不當得利，被告於110年6月15日
    收受（司促卷第15-16頁、本院卷第385頁），嗣原告於110
    年7月13日向本院聲請支付命令（司促卷第5頁），並因被告
    於法定期間聲明異議而視為起訴，則原告於110年6月15日向
    被告請求並於6個月內起訴，請求權消滅時效因請求而中斷
    ；惟於原告110年6月15日向被告請求回溯逾5年部分即105年
    6月15日前之不當得利請求權，則因5年間不行使而消滅，被
    告據此主張時效抗辯並拒絕給付，核屬有據，
  ⒉系爭土地105年-110年之申報地價分別為105-106年每平方公
    尺9,200元、107-108年每平方公尺9,000元、109-110年每平
    方公尺7,700元，有原告提出之地價謄本在卷（本院卷第217
    -219頁）。故原告自105年6月15日起至110年5月31日止，相
    當於租金之不當得利，依被告占用面積按申報地價年息5%計
    算之數額如附表二所示，合計為682,330元（278,106＋404,
    224＝682,330）。
  ㈤給付無確定期限者，債務人於債權人得請求給付時，經其催
　　告而未為給付，自受催告時起，負遲延責任。其經債權人起
　　訴而送達訴狀，或依督促程序送達支付命令，或為其他相類
　　之行為者，與催告有同一之效力；又遲延之債務，以支付金
　　錢為標的者，債權人得請求依法定利率計算之遲延利息。但
　　約定利率較高者，仍從其約定利率；應付利息之債務，其利
　　率未經約定，亦無法律可據者，週年利率為5%，民法第229
 　 條第2項、第233條第1項及第203條分別定有明文。本件原告
　　對被告之不當得利債權，核屬無確定期限之給付，既經原告
　　發請發支付命令並送達被告，被告迄仍未給付，應負遲延責
　　任，從而，原告請求被告給付自支付命令送達被告翌日起算
　　之法定遲延利息，亦屬有據。
六、綜上所述，原告依民法第179條規定，請求被告給付682,330
    元，及自支付命令送達（司促卷第37頁）翌日即110年8月5
    日起至清償日止，按週年利率5%計算之利息，為有理由，應
    予准許。原告逾此數額之請求，為無理由，應予駁回。
七、原告陳明願供擔保，聲請宣告假執行，就原告勝訴部分，符
    合法律之規定，爰酌定相當擔保金額宣告之，併依職權宣告
    被告為原告預供擔保後，得免為假執行。至原告敗訴部分，
    其假執行之聲請，因訴之駁回而失其依據，亦應駁回。
八、本件判決之基礎已為明確，兩造其餘攻擊、防禦方法及所提
    證據，經本院斟酌後，對於判決之結果不生影響，故不逐一
    論列，附此敘明。
九、訴訟費用負擔之依據：民事訴訟法第79條。 
中　　華　　民　　國　　111 　年　　4 　月　　20 　　日
                  民事第五庭    法  官  陳文爵
正本係照原本作成。
如對本判決上訴，須於判決送達後20日內向本院提出上訴狀。如
委任律師提起上訴者，應一併繳納上訴審裁判費。
中　　華　　民　　國　　111 　年　　4 　月　　20 　　日
                                書記官  楊玉華
附表一（元以下4捨5入）
⒈系爭421-5地號土地：
 申報 地價 占用面積    × 應有部分  年息 月使用 不當得利數額   占用期間   月數  不當得利數額 5,600   129㎡  5% 3,010 100/12/13-100/12/31  0.61  1,844  5,600   129㎡ 5% 3,010 101/01/01-101/12/31  12  36,120 8,800   129㎡ 5% 4,730 102/01/01-104/12/31  36 170,280 9,200   129㎡ 5% 4,945 105/01/01-106/12/31  24 118,680 9,000   129㎡ 5% 4,837 107/01/01-108/12/31  24 116,088 7,700   129㎡ 5% 4,138 109/01/01-110/05/31  17  70,346   小  計  513,358 

⒉系爭421-37地號土地：
 申報 地價 占用面積    × 應有部分  年息 月使用不當得利數額   占用期間   月數  不當得利數額 5,600  187.5㎡  5% 4,375 100/12/13-100/12/31  0.61   2,681  5,600  187.5㎡ 5% 4,375 101/01/01-101/12/31  12  52,500 8,800  187.5㎡ 5% 6,875 102/01/01-104/12/31  36 247,500 9,200  187.5㎡ 5% 7,188 105/01/01-106/12/31  24 172,512 9,000  187.5㎡ 5% 7,031 107/01/01-108/12/31  24 168,744 7,700  187.5㎡ 5% 6,016 109/01/01-110/05/31  17 102,272   小  計  746,209 

附表二（元以下4捨5入）
⒈系爭421-5地號土地：
 申報 地價 占用面積    × 應有部分  年息 年使用不當得利數額   占用期間   占用年數       不當得利數額 9,200   129㎡ 5% 59,340 105/06/15- 105/12/31 （16/30＋6）  /12  32,307 9,200   129㎡ 5% 59,340 106/01/01- 106/12/31  1  59,340 9,000   129㎡ 5% 58,050 107/01/01-108/12/31  2 116,100 7,700   129㎡ 5% 49,665 109/01/01-109/12/31  1  49,665 7,700   129㎡ 5% 49,665 110/01/01- 110/05/31 5/12  20,694   小  計  278,106 

⒉系爭421-37地號土地：
 申報 地價 占用面積    × 應有部分  年息 年使用不當得利數額   占用期間   占用年數  不當得利數額 9,200  187.5㎡ 5% 86,250 105/06/15-105/12/31 （16/30＋6）  /12  46,958 9,200  187.5㎡ 5% 86,250 106/01/01- 106/12/31  1  86,250 9,000  187.5㎡ 5% 84,375 107/01/01-108/12/31  2 168,750 7,700  187.5㎡ 5% 72,188 109/01/01-109/12/31  1  72,188 7,700  187.5㎡ 5% 72,188 110/01/01- 110/05/31 5/12  30,078   小  計  404,224